ACORDAO-COMPLETO-2420490

ACÓRDÃO 1920/2020 ATA 27/2020 - PLENÁRIO

VISTOS, relatados e discutidos estes autos de representação formulada pela pessoa jurídica Lotus DF Serviços e Logística Eireli, noticiando pretensas irregularidades havidas no Pregão Eletrônico para Registro de Preços 19000363/2019, promovido pela Empresa Brasileira de Correios e Telégrafos - Correios, o qual teve por objeto a contratação de serviços continuados de apoio aos Centros de Tratamento e Terminais de Carga, Centros de Logística Integrada e Pontos de Retirada da Superintendência Estadual de Operações da SE/BSB, relativos às etapas do processo de logística integrada, tratamento e encaminhamento de objetos, mediante fornecimento de mão de obra.
ACORDAM os Ministros do Tribunal de Contas da União, reunidos em Sessão Plenária, ante as razões expostas pelo, em: 
9.1. com fulcro no art. 276, caput e § 1º, do Regimento Interno/TCU, referendar a medida cautelar adotada pelo Relator por meio do Despacho a que se refere a Peça 63 destes autos, bem como as medidas acessórias constantes do mencionado documento; 
9.2. encaminhar cópia desta deliberação à Empresa Brasileira de Correios e Telégrafo e à representante.

Representação formulada pela pessoa jurídica Lotus DF Serviços e Logística Eireli, noticiando pretensas irregularidades havidas no Pregão Eletrônico para Registro de Preços 19000363/2019, promovido pela Empresa Brasileira de Correios e Telégrafos  Correios, o qual teve por objeto a contratação de serviços continuados de apoio aos Centros de Tratamento e Terminais de Carga, Centros de Logística Integrada e Pontos de Retirada da Superintendência Estadual de Operações da SE/BSB, relativos às etapas do processo de logística integrada, tratamento e encaminhamento de objetos, mediante fornecimento de mão de obra.

Empresa Brasileira de Correios e Telégrafos - Correios.

3. Representante: Lotus DF Serviços e Logística Eireli (14.517.554/0001-75).

13.1. Ministros presentes: José Mucio Monteiro (Presidente), Walton Alencar Rodrigues, Benjamin Zymler, Raimundo Carreiro, Ana Arraes, Bruno Dantas e Vital do Rêgo.
13.2. Ministro-Substituto convocado: Augusto Sherman Cavalcanti.
13.3. Ministros-Substitutos presentes: Marcos Bemquerer Costa (Relator), André Luís de Carvalho e Weder de Oliveira.

ACORDAO-COMPLETO-2436032

Acórdão 2968/2020 - Plenário

MARCOS BEMQUERER

Cuidam os autos do expediente remetido a este Tribunal pela pessoa jurídica Lotus DF Serviços e Logística Eireli, noticiando pretensas irregularidades havidas no Pregão Eletrônico para Registro de Preços 19000363/2019, promovido pela Empresa Brasileira de Correios e Telégrafos - Correios (Peça 1) .
2.	O objeto do aludido certame consiste no registro de preços para contratação de serviços continuados de apoio aos Centros de Tratamento e Terminais de Carga, Centros de Logística Integrada e Pontos de Retirada da Superintendência Estadual de Operações da SE/BSB, relativos às etapas do processo de logística integrada, tratamento e encaminhamento de objetos, mediante fornecimento de mão de obra.
3.	A disputa em foco, do tipo menor preço por lote, foi homologada em 16/03/2020, dando origem às Atas de Registro de Preços 33 e 34/2020, atinentes, respectivamente, aos lotes 1 e 2 do objeto licitado, ambas assinadas em 1º/04/2020. 
4.	Cumpre salientar que a presente representação se restringe ao lote 2 acima mencionado, o qual foi adjudicado à sociedade empresarial Goiás Business Consultoria e Serviços Ltda., pelo valor de R$ 20.668.096,76.
5.	A Selog, após empreender o exame preliminar das informações constantes da documentação acostada, identificou os seguintes indícios de irregularidade (Peça 25) :
	5.1. inabilitação da licitante Lotus DF Serviços e Logística Eireli em razão de falha formal que poderia ser sanada mediante diligência, nos termos do item 14.3, alínea a, do edital, do item 8.4.4 do Regulamento de Licitações e Contratações dos Correios e da jurisprudência deste Tribunal, a exemplo dos Acórdãos 918/2014, 2.873/2014, 1.795/2015, 3.340/2015 e 2.159/2016, todos do Plenário, resultando em potencial prejuízo aos cofres públicos de R$ 469.332,85, valor esse potencializado pelo fato de ser prevista a prorrogação do contrato, podendo chegar a R$ 2.346.664,25, bem como pela possibilidade de autorização de adesões à Ata de Registro de Preços 34/2020;
	5.2. diferença de preços entre os valores da atual contratação (valor estimado de R$ 69.094.772,41, considerando os dois lotes) e os valores registrados na Ata 1/2018, firmada com a sociedade empresária Infinity Serviços Ltda. - EPP (R$ 5.026.600,90) , devendo-se esclarecer se houve acréscimo de serviços na contratação atual.
6.	Naquela oportunidade, sugeriu a unidade técnica, com fulcro no art. 276 do Regimento Interno/TCU, a adoção de medida cautelar, a fim de que se determinasse que os Correios se abstivessem de firmar contratos decorrentes da Ata de Registro de Preços 34/2020, vedando, ainda, eventuais adesões de outros órgãos e entidades, bem como a prática de qualquer ato com vistas à execução de contratos porventura firmados (Peça 25, p. 8) .
7.	Não obstante as razões expostas pela secretaria instrutiva, determinei, preliminarmente, com fulcro no art. 276, §§ 2º e 4º, do RI/TCU, a prévia oitiva dos Correios e da pessoa jurídica adjudicatária do objeto do lote 2, a fim de que encaminhassem ao Tribunal os esclarecimentos pertinentes acerca da matéria (Peça 28) .
8.	Realizadas as comunicações processuais pertinentes, a unidade técnica examinou os novos elementos trazidos aos autos e manifestou-se no sentido de que as respostas às mencionadas oitivas justificaram a ocorrência descrita no subitem 5.2 supra, haja vista a ampliação do objeto em relação à contratação anterior (Peça 60, p. 10/13) .
9.	Todavia, no entendimento da Selog, a documentação acostada não logrou descaracterizar o indício de irregularidade atinente à inabilitação indevida da licitante Lotus DF Serviços e Logística Eireli, em razão de falha formal que poderia ser sanada mediante diligência (Peça 60, p. 7/10) .
10.	Desse modo, manteve a sugestão de que se determinasse cautelarmente aos Correios a adoção das medidas enumeradas no item 6 acima, análise que, em juízo de cognição sumária, reputei adequada.
11.	Segundo se extrai dos autos, a licitante Lotus DF Serviços e Logística Eireli, a qual se dispôs a fornecer o objeto demandado no lote 2 pelo montante de R$ 20.199.900,00, teve sua proposta desclassificada por não ter apresentado a declaração prevista no subitem 7.6, alínea a.6, do edital regulador da disputa, abaixo reproduzido, de que os documentos encaminhados por meio do Sistema Licitações-e seriam autênticos aos originais (Peça 3, p. 19/20) :
"7.6. O interessado deverá apresentar também os seguintes documentos:
a) Declarações conjunta, ou em separado, que atendam os seguintes pontos, conforme modelo constante neste Edital:
 (...) 
a.6) que os documentos apresentados por meio do sistema Licitações-e são autênticos aos originais." (grifei) 
12.	Como bem salientado pela Selog, a decisão dos Correios de desclassificar a proposta da ora representante privilegiou o formalismo em detrimento dos princípios da ampliação da competitividade e da seleção da proposta mais vantajosa. Com efeito, a oferta da Lotus DF Serviços e Logística Eireli, caso aceita, representaria uma economia de R$ 469.332,85 anuais, podendo atingir R$ 2.346.664,25 ao longo de cinco anos, período máximo prorrogável.
13.	Além disso, reputei, ainda em juízo de cognição sumária, que tanto o Regulamento de Licitações e Contratações dos Correios quanto o instrumento convocatório permitiriam a promoção das diligências pertinentes com vistas a suprir a lacuna verificada na documentação apresentada pela representante, sem a necessidade de desclassificar, de imediato, sua proposta, notadamente mais vantajosa para os cofres da empresa pública:
Regulamento de Licitações e Contratações (Peça 13, p. 17) :
"8.4. Das Generalidades 
 (...) 
8.4.4. A qualquer tempo poderá haver o saneamento de vícios, quando não acarretarem lesão ao interesse público nem prejuízo a terceiros."
Edital (Peça 3, p. 27) :
"14.3. É facultado ao Pregoeiro ou autoridade superior: 
a) efetuar, em qualquer fase da licitação, consultas ou promover diligências com vistas a esclarecer ou complementar a instrução do processo; 
b) relevar erros formais ou simples omissões em quaisquer documentos, para fins de classificação e habilitação da licitante, desde que sejam irrelevantes, não firam o entendimento da proposta e o ato não acarrete violação aos princípios básicos da licitação; 
c) convocar as licitantes para quaisquer esclarecimentos porventura necessários ao entendimento de suas propostas. 
14.4. O desatendimento de exigências formais não essenciais não importará no afastamento da licitante, desde que seja possível a aferição da sua qualificação e a exata compreensão da sua proposta. 
14.5. As normas que disciplinam este Pregão serão sempre interpretadas em favor da ampliação da disputa entre as licitantes, desde que não comprometam o interesse da Administração, a finalidade e a segurança da contratação."
14.	Embora, os precedentes colacionados pela unidade técnica se refiram a certames regidos pela Lei 8.666/1993, e não pela Lei 13.303/2016, como se verifica neste feito, deles se extrai, nos termos assinalados pela própria Selog, o posicionamento deste Tribunal no sentido de ser indevida a inabilitação de licitante em decorrência de ausência de informações que possam ser supridas por meio de diligência, consoante ilustram os seguintes fragmentos:
Acórdão 3340/2015-TCU-Plenário (Rel. Ministro Bruno Dantas) : 
"Na condução de licitações, falhas sanáveis, meramente formais, identificadas na documentação das proponentes não devem levar necessariamente à inabilitação ou à desclassificação, cabendo à comissão de licitação promover as diligências destinadas a esclarecer dúvidas ou complementar o processamento do certame (art. 43, § 3º, da Lei 8.666/1993) ." 
Acórdão 918/2014-TCU-Plenário (Rel. Ministro Aroldo Cedraz) : 
"A inabilitação de licitante em virtude da ausência de informações que possam ser supridas por meio de diligência, de que não resulte inserção de documento novo ou afronta à isonomia entre os participantes, caracteriza inobservância à jurisprudência do TCU." 
Acórdão 2873/2014-TCU-Plenário (Rel. Ministro Augusto Sherman) : 
"Não cabe a inabilitação de licitante em razão de ausência de informações que possam ser supridas por meio de diligência, facultada pelo art. 43, § 3º, da Lei 8.666/1993, desde que não resulte inserção de documento novo ou afronta à isonomia entre os participantes."
15.	Nesse contexto, considerei que a ocorrência descrita no subitem 5.1 acima, aliada ao valor a ser pago a maior pelos Correios dela decorrente, revelou-se suficiente para a caracterização do fumus boni iuris, o primeiro dos requisitos fundamentais para a adoção de medida cautelar por esta Corte.
16.	Outro aspecto fulcral atinente ao caso em epígrafe é a informação de que a Ata de Registro de Preços 34/2020, referente ao lote 2 do Pregão Eletrônico para Registro de Preços 19000363/2019, foi assinada em 1º/04/2020, já tendo sido firmados, inclusive, dois contatos dela derivados, os quais totalizam R$ 1.890.225,39 (Peça 60, p. 1/2) .
17.	A documentação carreada não permitiu afastar definitivamente o periculum in mora reverso, pois não trouxe todos os elementos necessários para a adequada avaliação dos impactos de eventual vedação à celebração de novos contratos com esteio na ARP 34/2020 para as atividades dos Correios. Essa preocupação ganha relevo no caso vertente, dada a importância dos serviços licitados, atinentes ao tratamento e encaminhamento de objetos, para o exercício das atividades finalísticas da estatal.
18.	Não obstante, a possibilidade de adesão, por outros órgãos e entidades, à ARP 34/2020, com a consequente celebração de novos contratos desvantajosos para o Poder Público, pelas razões anteriormente explanadas, caracterizou o periculum in mora.
19.	Desse modo, reputei apropriado que a providência cautelar se limitasse, naquele momento, a vedar a adesão de novos órgãos e entidades à ARP 34/2020, sem prejuízo de que, depois de esclarecer a situação dos contratos vigentes relacionados ao objeto da licitação em epígrafe, bem como os impactos da suspensão de novas contratações sobre as atividades dos Correios, a unidade técnica proponha a ampliação da medida acautelatória.
20.	Assim, considerando as ocorrências discutidas nos presentes autos, deferi em parte, por meio de Despacho datado de 16/07/2020, a medida cautelar proposta pelo órgão instrutivo, determinando aos Correios, com fulcro no art. 276 do Regimento Interno/TCU, que se abstivessem de permitir novas adesões à Ata de Registro de Preços 34/2020, relativa ao lote 2 do Pregão Eletrônico para Registro de Preços 19000363/2019, até que este Tribunal se manifeste conclusivamente a respeito das questões tratadas no bojo deste feito.
21.	Autorizei, ademais, que a Selog promovesse, com fundamento nos arts. 276, § 3º, e 250, inciso V, do RI/TCU, a oitiva dos Correios, a fim de que a aludida entidade se manifeste, no prazo de 15 (quinze) dias, sobre a seguinte ocorrência, desta vez quanto ao mérito: inabilitação da licitante Lotus DF Serviços e Logística Eireli, em razão de falha formal que poderia ser sanada mediante diligência, nos termos do item 14.3, alínea a, do edital, do item 8.4.4 do Regulamento de Licitações e Contratações dos Correios e da jurisprudência deste Tribunal, a exemplo dos Acórdãos 918/2014, 2.873/2014, 1.795/2015, 3.340/2015 e 2.159/2016, todos do Plenário, resultando em potencial prejuízo aos cofres públicos de R$ 469.332,85, valor esse potencializado pelo fato de ser prevista a prorrogação do contrato, podendo chegar a R$ 2.346.664,25, bem como pela possibilidade de autorização de adesões à Ata de Registro de Preços 34/2020.
22.	Determinei, ademais, que a secretaria especializada também promovesse, com fulcro no art. 250, inciso V, do RI/TCU, a oitiva da sociedade empresarial Goiás Business Consultoria e Serviços Ltda., para que, também no prazo de 15 (quinze) dias, manifeste-se acerca das questões tratadas nestes autos, se assim o desejar.
23.	Demais disso, determinei que a Selog realizasse a audiência da Sra. Dalvilene Rosa de Alcântara, Pregoeira responsável pela condução do Pregão Eletrônico para Registro de Preços 19000363/2019, a fim de que apresente, no mesmo prazo de 15 (quinze) dias, razões de justificativa para a inabilitação da licitante Lotus DF Serviços e Logística Eireli no certame em epígrafe, em razão de falha formal que poderia ser sanada mediante diligência, resultando em contratação por valor superior.
24.	Outrossim, autorizei a promoção de diligência junto aos Correios, a fim de obter as informações descritas no subitem 37.6 da instrução elaborada pela unidade técnica, bem como aquelas referentes à situação dos contratos vigentes relacionados ao objeto da licitação em tela e aos impactos da suspensão de novas contratações sobre as atividades da estatal.
25.	Por fim, tendo em vista a possibilidade de construção participativa das deliberações deste Tribunal, nos termos do art. 14 da Resolução/TCU 315/2020, autorizei a secretaria especializada a adotar as medidas para este fim, enumeradas no subitem 37.4 da peça processual acima mencionada.
	É o Relatório.

8.1. Anderson Ferreira dos Santos Cruz (51.643/OAB-DF) e outros, representando Lotus DF Serviços e Logística Eireli (14.517.554/0001-75).
8.2. Herbert Milhomens de Vasconcelos (29.585/OAB-DF) e outros, representando Empresa Brasileira de Correios e Telégrafos - Correios (34.028.316/0001-03).

Não atuou.

REPRESENTAÇÃO. LICITAÇÃO. PREGÃO ELETRÔNICO PARA REGISTRO DE PREÇOS. DESCLASSIFICAÇÃO INDEVIDA DE LICITANTE EM RAZÃO DE FALHA FORMAL QUE PODERIA SER SOLUCIONADA MEDIANTE DILIGÊNCIA. OITIVA PRÉVIA. ADOÇÃO DE MEDIDA CAUTELAR. NOVA OITIVA. REFERENDO DO PLENÁRIO.

REPRESENTAÇÃO (REPR)

Secretaria de Controle Externo de Aquisições Logísticas (Selog).

Trata-se de expediente remetido a este Tribunal pela pessoa jurídica Lotus DF Serviços e Logística Eireli, noticiando pretensas irregularidades havidas no Pregão Eletrônico para Registro de Preços 19000363/2019, promovido pela Empresa Brasileira de Correios e Telégrafos - Correios.
2.	O objeto do aludido certame consiste no registro de preços para contratação de serviços continuados de apoio aos Centros de Tratamento e Terminais de Carga, Centros de Logística Integrada e Pontos de Retirada da Superintendência Estadual de Operações da SE/BSB, relativos às etapas do processo de logística integrada, tratamento e encaminhamento de objetos, mediante fornecimento de mão de obra.
3.	A disputa em foco, do tipo menor preço por lote, foi homologada em 16/03/2020, dando origem às Atas de Registro de Preços 33 e 34/2020, atinentes, respectivamente, aos lotes 1 e 2 do objeto licitado, ambas assinadas em 1º/04/2020. 
4.	Cumpre salientar que a presente representação se restringe ao lote 2 acima mencionado, o qual foi adjudicado à sociedade empresarial Goiás Business Consultoria e Serviços Ltda., pelo valor de R$ 20.668.096,76.
5.	A análise preliminar da documentação acostada revelou indícios de que a representante teve sua proposta desclassificada indevidamente, por não ter apresentado a declaração prevista no subitem 7.6, alínea a.6, do edital regulador da disputa, de que os documentos encaminhados por meio do Sistema Licitações-e seriam autênticos aos originais, falha formal que poderia ser sanada mediante diligência.
6.	Além disso, verificou-se a possibilidade de que outros órgãos e entidades aderissem à Ata de Registro de Preços decorrente da licitação em epígrafe, com a consequente celebração de novos contratos desvantajosos para o Poder Público.
7.	Desse modo, determinei cautelarmente, em 16/07/2020 e com fulcro no art. 276 do Regimento Interno/TCU, que os Correios se abstivessem de permitir novas adesões à Ata de Registro de Preços 34/2020, relativa ao lote 2 do Pregão Eletrônico para Registro de Preços 19000363/2019, até que este Tribunal se manifeste conclusivamente a respeito das questões tratadas no bojo deste feito.
	Nesse contexto, ante as razões de decidir apresentadas no Relatório precedente e com fundamento no art. 276, § 1º, do RI/TCU, manifesto-me por que seja adotado o Acórdão que ora submeto à apreciação deste Colegiado.
T.C.U., Sala das Sessões, em 22 de julho de 2020.
MARCOS BEMQUERER COSTA
Relator